【裁判字號】    99,訴,463
【裁判日期】    990831
【裁判案由】    損害賠償
【裁判全文】
臺灣嘉義地方法院民事判決               99年度訴字第463號
原      告  甲○○
被      告  乙○○
訴訟代理人  楊漢東律師
上列當事人間損害賠償事件，於民國99年8 月17日言詞辯論終結
，本院判決如下：
    主      文
被告應給付原告新臺幣捌萬元，及自民國九十九年八月四日起至
清償日止，按週年利率百分之五計算之利息。
原告其餘之訴駁回。
訴訟費用由被告負擔十分之一，餘由原告負擔。
本判決第一項得假執行；但被告如以新臺幣捌萬元預供擔保後，
得免為假執行。
原告其餘假執行之聲請駁回。
    事實及理由
甲、原告主張：(一)原告於民國98年9 月24日20時30分許，因清除
    信箱海報之問題，被告竟基於公然侮辱之犯意，在宏都大樓
    管理室櫃臺前以「番仔、瘋山地老女人」等足以貶損原告在
    社會上所持之人格及聲譽地位之言語公然侮辱原告，復意圖
    散布於眾，基於誹謗之犯意，書寫載有「……我手臂有受傷
    ，是其302 號7 樓3 瘋山地老女人打的，我實話實說而已，
    瘋山地老女人人欺、天不可欺、我饒、天不可饒……她激怒
    我、中計我，被她這麼多苦、陷害。她做錯事不承認也不否
    認。人在做、天在看、老天有眼。她作惡、毒、善有善報、
    惡有惡報、…一定會遭到報應。…她霸道、我不爽。她笨笨
    ，是她找我受傷」等不實內容，足以毀損原告名譽之文字告
    示一張，並自98年9 月28日清晨某時起，張貼在不特定人得
    以共見共聞之宏都大樓管理室前整體住戶信箱中屬被告所有
    294 號5 樓1 之信箱上，而散布文字，指摘足以毀損原告名
    譽之事，案經臺灣高等法院臺南分院刑事判決被告有罪在案
    。(二)原告原為經營課後輔導班，為人師表社會地位為崇高，
    遭被告公然以貶損他人之言詞侮辱，致原告身心、人格、社
    會地位遭受具創，且被告自案發後均毫無悔意、態度傲慢，
    實令人難以忍受，故依民法第195 條及第184 條之規定，提
    起精神名譽慰藉金之損害賠償新台幣（下同）100 萬元等語
    ，並聲明：被告應給付原告100 萬元及自起訴狀繕本送達之
    翌日起至清償日止，按週年利率百分之五計算之利息；訴訟
    費用由被告負擔；願供擔保請准予假執行。
乙、被告則以：(一)本件刑事部分之判決固然認定被告成立刑法第
    309 條第1 項之公然侮辱罪及第310 條第2 項之散布文字誹
    謗罪，但其中刑事判決認定被告成立刑法第310 條第2 項之
    散布文字誹謗罪部分，應有錯誤。刑事判決徒以檢察官勘驗
    宏都世紀花園廣場管理室民國98年9 月24日晚上案發當時之
    監視錄影光碟，未見原告有出手傷害被告，即認定被告貼在
    大樓管理室信箱上方之書面文字內容有不實，而認定被  告
    就該部分應成立刑法第310 條第2 項之散布文字誹謗罪。然
    檢察官勘驗監視錄影光碟時，雖未能看見原告出手傷害被告
    之畫面，但在雙方拉扯爭執時，確實有看見在原告轉身面向
    被告之瞬間，被告即因右前臂疼痛而出現痛苦狀，所以檢察
    官勘驗監視錄影光碟時，未能見到原告傷害被告之動做，純
    係監視器解析功能精細度不夠所致，並非沒有原告傷害被告
    之事實。如果監視器解析畫面之過程以秒為單位，就案發當
    晚20時38分40秒到43秒之間所錄下之畫面，並無法一一呈現
    ，有可能會形成跳錄之現象，就兩秒之間之快速動作，無法
    完全在畫面上呈現。所以檢察官因勘驗時未見有原告出手打
    到被告之畫面，即否認有此事實，並不正確。(二)既然雙方在
    爭執之瞬間，被告很自然地表現出右手臂被傷害之痛苦表情
    ，以被告重度聽障，目前智能已嚴重退化而領有身心障礙手
    冊之情況判斷，被告應不致於會在爭執之當下能精明到假裝
    右手臂疼痛狀，因為被告並非主動要求調閱監視器錄影光碟
    之人，證明被告並不知有此證據可利用，被告不會在監視器
    前假裝疼痛狀。所以被告應係真正疼痛才顯現出監視器痛苦
    狀之畫面，被告應確實有受原告之傷害，被告所貼之書面文
    字內容，就遭原告傷害部分，並無不實。再看被告所張貼之
    書面文字內容，詞不達意，例如：「中計我、被她這麼多苦
    、陷害」，由此內容可看出被告並非精明正常之人，且被告
    當時理解能力顯有退化之事實，已非正常之人，正常人不會
    這樣表達。但該文字內容仍屬「實話實說」，所以被告在文
    字最後對自己傷害原告部分，毫不掩飾而表示：「她笨笨，
    是她找我受傷」，這句之意思應係指原告自討苦吃之意。故
    綜合該張書面之全部內容，被告有受原告傷害，應屬非虛。
    (三)被告對其餘刑事判決認定有罪部分，並不爭執。但誠如告
    示文字所述，被告係自認受原告欺侮，受激怒、中計，才對
    原告有侵犯之行為。且被告當時應已有輕微精神病。經過該
    事件後，被告病情更加遽，曾在98年10月22日因情緒無法控
    制而自殺獲救，且被告已據精神科醫師確定為精神分裂症。
    故被告98年9 月24日對原告之侵害行為，應係病態，不是犯
    罪。請鈞院審酌被告目前僅是靠政府每月補助款過生活之低
    收入戶，且被告僅與患精神病之弟弟同住，別無親人可依靠
    ，本件爭執又為原告先撕毀被告之廣告紙所造成，且原告並
    未受有任何實質損害，請駁回原告本件之請求等語資為抗辯
    。並聲明：原告之訴駁回；訴訟費用由原告負擔；如受不利
    益判決請准予供擔保免為假執行。
丙、得心證之理由：
一、原告主張於前揭時地以「番仔、瘋山地老女人」等足以貶損
    原告在社會上所持之人格及聲譽地位之言語公然侮辱原告乙
    節，為被告所不爭執，應為真實。原告復主張被告基於誹謗
    之犯意，書寫載有「……我手臂有受傷，是其302 號7 樓3
    瘋山地老女人打的，我實話實說而已，瘋山地老女人人欺、
    天不可欺、我饒、天不可饒……她激怒我、中計我，被她這
    麼多苦、陷害。她做錯事不承認也不否認。人在做、天在看
    、老天有眼。她作惡、毒、善有善報、惡有惡報、…一定會
    遭到報應。…她霸道、我不爽。她笨笨，是她找我受傷」等
    不實內容，足以毀損原告名譽之文字告示一張，並自98年9
    月28日清晨某時起，張貼在不特定人得以共見共聞之宏都大
    樓管理室前整體住戶信箱中屬被告所有294 號5 樓1 之信箱
    上等事實，被告雖不否認前揭張貼文字告示之事實，但以該
    文字告示所載內容確為真實，並非誹謗等語抗辯。惟查：被
    告指摘原告傷害之情，雖據被告於刑事案件偵查時提出財團
    法人天主教聖馬爾定醫院98字17837 號診斷證明書為證（見
    嘉義市警察局第二分局第0000000000號偵查卷第14頁），惟
    經檢察官勘驗宏都世紀花園廣場管理室98年9 月24日20時20
    分、37分監視錄影光碟，在兩造發生爭執之過程中，被告雖
    曾有手扶右前臂做疼痛狀之畫面，然不論是檢察官勘驗筆錄
    之記載，或擷取畫面均無原告毆打被告右前手臂之記載或經
    過（見臺灣嘉義地方法院檢察署98年度偵字第7905號偵查卷
    第36頁至第37頁、警偵卷第15頁至第23頁），被告又未提出
    其他證據證明原告有傷害之事實，是縱認被告係因受前開右
    前臂挫傷而有前開做疼痛狀之表情，但亦不能遽認該挫傷係
    原告之傷害行為所致，而此部分復經檢察官對原告就涉嫌傷
    害被告部分為不起訴處分（見偵查卷第40頁），是被告於文
    字告示書寫之上開原告傷害被告之內容不能證明為真實。
二、查公寓大樓管理室係各該大樓住戶進出或洽詢管理員相關管
    理事項之門戶，屬於不特定人得以進出之場所，是被告在宏
    都大樓不特定人得以進出之管理室內，於不特定人共見共聞
    之情形下，以「番仔、瘋山地老女人」之語辱罵原告，而「
    番仔、瘋山地老女人」，係屬極度貶抑原住民之語，客觀上
    已足使原告感到窘迫、難堪不悅，並減損原告之名譽。又被
    告在宏都大樓管理室前之整體住戶信箱中屬被告所有294 號
    5 樓1 之信箱上，張貼上開載有「我手臂有受傷，是其302
    號7 樓3 瘋山地老女人打的，…她中計我，被她陷害。…她
    作惡、毒、。…她霸道、」指摘足以毀損他人名譽之事之文
    字告示，就其整體內容以觀，係具體指摘原告於98年9 月24
    日晚上發生爭執之時毆打被告成傷，且客觀上對於原告之名
    譽已有毀損，復僅涉及原告之私德，與公共利益無關。是原
    告主張被告故意不法侵害原告之名譽權，應負損害賠償責任
    乙節，即為可採。
三、按「因故意或過失，不法侵害他人之權利者，負損害賠償責
    任。」、「不法侵害他人之身體、健康、名譽、自由、信用
    、隱私、貞操，或不法侵害其他人格法益而情節重大者，被
    害人雖非財產上之損害，亦得請求賠償相當之金額。」民法
    第184 條第1 項前段、民法第195 條第1 項前段分別定有明
    文。被告故意不法侵害原告之名譽權既經認定，原告依前揭
    規定被告賠償相當之金額之精神慰撫金，即屬有據。而所謂
    相當，自應以實際加害情形與其名譽影響是否重大，及被害
    者之身份地位與加害人經濟狀況等關係定之。經查原告為大
    專畢業，被告則為高中畢業；兩造目前均為家庭主婦；且被
    告為重度聽障之人並罹患精神分裂症、妄想症而有妄想、幻
    覺、現實感差、言語行為失序等狀況，有診斷證明書附卷可
    按（見警偵卷第1 頁、第8 頁；臺灣高等法院臺南分院99年
    度上易字第346 號卷第22頁、本院卷第29頁）；又兩造於98
    年度均無所得，原告有坐落嘉義市○○路段10─76地號土地
    （與他人共有）及其上房屋等財產，價值846,634 元，被告
    同上土地（與他人共有）及其上房屋，價值547,181 元，且
    為低收入戶，有財產所得調件明細表及嘉義市東區區公所低
    收入戶證明書可按（見本院卷第14頁至第17頁；前開上易卷
    第30頁）。本院斟酌被告所施侵權行為之態樣、原告名譽受
    影響之程度及兩造之身分、地位、經濟狀況等一切情狀，認
    原告得請求賠償之精神慰撫金以8 萬元為適當，逾此範圍之
    請求實屬過高，不能准許。
四、從而，原告依侵權行為之法律關係請求被告賠償8 萬元及自
    起訴狀繕本送達之翌日即99年8 月4 日起至清償日止，按週
    年利率百分之五計算之利息為有理由，應予准許；逾此範圍
    之請求，於法無據，應予駁回。
五、本件判決所命被告給付之金額未逾50萬元，依民事訴訟法第
    389 條第1 項第5 款規定，應依職權宣告假執行，是就此部
    分，原告雖陳明願供擔保請求宣告假執行，惟應認其僅係促
    請本院為上開宣告假執行職權之發動而已，應由本院依職權
    為假執行之宣告；至被告部分，業聲明願供擔保請求宣告免
    為假執行，爰由本院酌定相當擔保金額，准許之。原告其餘
    之訴既經駁回，其假執行之聲請已失所附麗，應併駁回之。
丁、訴訟費用負擔之依據：民事訴訟法第79條。
中    華    民    國    99    年    8     月    31    日
                  民事第一庭  法  官  林望民
以上正本係照原本作成
如對本判決上訴，須於判決送達後20日內向本院提出上訴狀
如委任律師提起上訴者，應一併繳納上訴審裁判費
中    華    民    國    99    年    8     月    31    日
                              書記官  吳明蓉

司法院資訊處製作；財團法人民間司法改革基金會備份。
